臺灣士林地方法院民事判決　　　　　　　 96年度訴字第461號
原　　　告　行政院國軍退除役官兵輔導委員會台北榮民總醫院
法定代理人　丙○○
訴訟代理人　林鳳秋律師
複　代理人　凌赫律師
　　　　　　戊○○
訴訟代理人　張家琦律師
被　　　告　丁○
　　　　　　乙○○
共　　　同
訴訟代理人　林光彥律師
上列當事人間請求損害賠償事件，本院於民國96年8 月23日言詞
辯論終結，判決如下：
    主  文
原告之訴及假執行之聲請均駁回。
訴訟費用由原告負擔。
    事  實  及  理  由
一、原告起訴主張：伊於民國86年8 月間起至88年7 月間止，聘
    被告乙○○為專任研究助理，工作內容係協助伊之教學研究
    部「VGH87-402 」研究計劃（下稱系爭87研究計劃），及「
    VGH88-415-2 」研究計劃（下稱系爭88研究計劃，與上開系
    爭87研究計劃合稱系爭研究計劃）之相關研究進行，每月向
    原告領取薪資新臺幣（下同）3 萬3 千元，2 年期間共計領
    取79萬2 千元。被告丁○則為系爭88研究計劃子計劃主持人
    ，並負有將研究成果載明伊之名義，並註明計劃編號對外發
    表文章，及將研究成果發表文章一式二份送予伊教學研究部
    之義務。詎被告乙○○卻從未至伊醫院上班，進行研究助理
    工作，反至時任中央研究院助理研究員之被告丁○處進行長
    達2 年非關系爭研究計劃之研究助理工作。被告二人並與他
    人於89年間共同發表與系爭研究計劃無關之脊髓肌肉萎縮症
    小鼠模式之文章，刊載於Nature genetics1月份期刊。被告
    既未從事系爭研究計劃有關之研究工作，反將伊所提供之研
    究經費挪為他項研究之用，彼等所為，除違反兩造間所訂之
    契約，亦屬共同侵害伊之權利，致伊受有給付被告乙○○薪
    水79萬2 千元及人事經費43萬2 千元、材料費72萬2500元之
    損害，共計受有194 萬6500元之損害。另被告於系爭研究計
    劃期間，於國際期刊發表與系爭研究計劃無關之文章，復未
    表彰研究經費來源為伊，使伊因此受有名譽權之損害。爰先
    位依侵權行為損害賠償請求權，請求被告連帶賠償損害，並
    刊登道歉啟事等情。如被告所為未構成侵權行為，然被告未
    實際從事系爭研究計劃，伊與被告丁○間之委任契約，及伊
    與被告乙○○間之僱傭契約，有給付遲延、給付不能、不完
    全給付等債務不履行之情事，且係可歸責於被告，爰依民法
    第256 條規定解除伊與被告丁○間之委任契約及伊與被告乙
    ○○間之僱傭契約，並依民法第259 條第1 項第2 款規定，
    請求被告乙○○返還其所受領之薪資79萬2 千元，及請求被
    告丁○返還受領之人事經費43萬2 千元及材料費72萬2500元
    ，共計115 萬4500元等情。並先位聲明：(一)被告應連帶給付
    原告194 萬6500元，及自96年5 月29日起至清償日止，按週
    年利率5%計算之利息；(二)被告應以20號字體將附件所示之道
    歉啟事刊登於中國時報A1版面下方一日；(三)願就上開聲明(一)
    供擔保請准宣告假執行。另備位聲明；(一)被告乙○○應給付
    原告79萬2 千元，及自88年8 月1 日起至清償日止，按週年
    利率5%計算之利息；(二)被告丁○應給付原告115 萬4500元，
    及自88年8 月1 日起至清償日止，按週年利率5%計算之利息
    ；(三)願供擔保請准宣告假執行。
三、被告則以：原告乃學術性醫療機構，除提供醫療服務外，亦
    為從事醫療學術研究之學術機構。被告乙○○並非原告編制
    內人員，其研究助理之工作未必要在委託機關進行，且兩造
    間所訂之契約亦未如此約定。原告主張其遲至96年1 月18日
    被告乙○○申請工作年資證明時，始知悉其未於原告處從事
    研究工作，實與事實有違。原告至遲於88年7 月間系爭研究
    計劃期滿時起應已知情，是縱被告有原告所指之侵權行為事
    實，該侵權行為損害賠償請求權亦已罹於時效而消滅。又伊
    等確實有為原告進行系爭研究計劃，且兩造間並無約定伊等
    有發表文章之義務。而科學研究之結果具有高度不確定性及
    不可預測性，故事實上亦不能約定有發表文章之義務，被告
    並無債務不履行之情事。至被告乙○○受領報酬係基於兩造
    間之勞務契約，並無何侵權行為可言，原告請求刊登道歉啟
    事云云，顯無理由。縱被告乙○○有未全時間從事系爭研究
    計劃之債務不履行情事，然僅為契約之附隨義務，縱有違反
    ，原告不得據以解除契約。若認原告解除契約回復原狀之請
    求有理由，則原告亦應依民法第259 條第3 款，以79萬2 千
    元償還其所受領之被告乙○○勞務，並以此與原告上開對被
    告乙○○之請求為抵銷等語置辯。並聲明：(一)原告之訴及假
    執行之聲請均駁回；(二)如受不利判決，願供擔保請准宣告免
    為假執行。
三、兩造所不爭執之事項：
  (一)被告乙○○於86年8 月18日至87年7 月31日受原告之聘，擔
    任系爭87研究計劃之專任研究助理，復於87年7 月1 日至88
    年6 月30日受原告之聘，擔任系爭88研究計劃之專任研究助
    理，共受領薪資79萬2 千元。
  (二)被告丁○於87年7 月1 日起至88年6 月30日止，受原告之邀
    ，擔任系爭88研究計劃子計劃之主持人，以原告提供之研究
    經費從事研究。
  (三)被告於89年間與他人共同發表與系爭研究計劃無關之脊髓肌
    肉萎縮症小鼠模式之文章，刊載於Nature genetics1月份期
    刊。
四、本件之爭點：(一)被告是否有侵權行為，致原告受損害？受損
    害金額若干？是否可請求被告登報道歉？(二)如被告有侵權行
    為，原告之損害賠償請求權是否已罹於時效而消滅？(三)被告
    是否有債務不履行之情事？(四)如被告有債務不履行情事，原
    告得否解除契約，請求被告負回復原狀義務？茲析述如下：
  (一)被告是否有侵權行為，致原告受損害？受損害金額若干？是
    否可請求被告登報道歉？
    被告乙○○是否與原告約定應全時間從事與專案相關之研
      究？經查：
      (1)被告乙○○於86年8 月18日至87年7 月31日受原告之聘
        ，擔任系爭87研究計劃之專任研究助理，復於87年7 月
        1 日至88年6 月30日受原告之聘，擔任系爭88研究計劃
        之專任研究助理，共受領薪資79萬2 千元。被告丁○於
        87年7 月1 日起至88年6 月30日止，受原告之邀，擔任
        系爭88研究計劃子計劃之主持人，以原告提供之研究經
        費，從事研究，為兩造所不爭執之事實，已如上述，是
        被告乙○○與原告間訂有僱傭契約，被告丁○與原告間
        則訂有委任契約，已堪認定。
      (2)依原告與被告乙○○所訂立之僱傭契約以觀，兩造就此
        均未提出任何書面契約以供本院審酌其約定內容，惟就
        卷內被告提出之系爭研究計劃書所載，被告乙○○係系
        爭研究計劃之「專任」研究助理。雖於該計劃書中並無
        隻字片語提及專任研究助理之義務及工時，然專任研究
        助理與兼任研究助理之別，於學術界間應屬眾所周知之
        事，且有一定程度之共識，是卷附被告所提之行政院國
        家科學委員會補助專題研究計畫助理人員約用注意事項
        中，就專任助理之定義，即指執行機構約用之編制外全
        時間從事專題研究計劃工作人員，當可為參考。且證人
        即系爭研究計劃總主持人甲○○及被告丁○均證稱：專
        任助理是在正常上班時間全時間從事研究工作等語（見
        本院96年8 月2 日言詞辯論筆錄），足認被告乙○○擔
        任系爭研究計劃之助理，即負有於上班時間全時間從事
        系爭研究工作之義務。至原告主張被告乙○○需於原告
        處從事研究工作一節，則為被告所否認，亦未見其舉證
        以實其說，此部分自難採信。
      (3)被告二人於88年5 月28日，與他人共同具名發表與系爭
        研究計劃無關之脊髓肌肉萎縮症小鼠模式之文章，投稿
        於Nature genetics 期刊，有該期刊在卷為憑，且為兩
        造所不爭執之事實，已如上述。而被告投稿上開文章之
        日期係被告乙○○受任原告擔任系爭研究計劃之專任研
        究助理期間，是被告乙○○是否於上班時間從事與系爭
        研究計劃無關之研究，已顯有疑。復參諸被告丁○證稱
        ：以該文章投稿日期以觀，確可表示乙○○並未百分百
        專職等情（見本院96年8 月2 日言詞辯論筆錄），是足
        認被告乙○○確未依約全時間從事系爭研究計劃之工作
        。
    被告二人確從事與系爭研究計劃相關之研究。
      原告主張被告二人並未實際從事與系爭研究計劃相關之研
      究一節，為被告所否認。經查：證人即系爭研究計劃總主
      持人甲○○證稱：其經常與被告丁○開會討論系爭研究計
      劃之內容及方向，丁○確有實際進行系爭研究計劃。被告
      乙○○則係系爭研究計劃之研究助理，因研究需要，被派
      至中央研究院等語（見本院96年8 月2 日言詞辯論筆錄）
      ，堪認被告確有從事與系爭研究計劃相關之研究工作。且
      原告為富盛名之教學醫院，是原告對研究計劃方針之提出
      、發包、研究、結案及研究經費控管等相關流程，應已建
      立相當制度，如被告就系爭研究計劃均未從事任何相關研
      究工作，原告當無於系爭研究計劃結束後8 年，因被告乙
      ○○欲申請核發時任專任研究助理之證明，始突然發現被
      告未實際從事任何研究工作之理？故證人甲○○上開證言
      與常情相符，且其現仍任職於原告處，復具結後為上開證
      述，衡情當無甘冒偽證罪責之風險，而為不利原告證言之
      理，故其證言應屬可採。
    原告主張兩造約定被告需於期刊上發表系爭研究計劃之研
      究成果云云，然為被告所否認，原告就此完全未能舉證以
      實其說，反證人即系爭研究計劃總主持人甲○○證稱：「
      沒有約定要將相關研究計劃發表在期刊上，也無約定發表
      相關研究計劃要表明榮總是研究經費提供者。」等語（見
      本院96年8 月2 日言詞辯論筆錄）。足認兩造並無約定被
      告需於期刊上發表系爭研究計劃，原告此部分主張並不可
      採。
    被告既已依約完成系爭研究計劃之研究，則其等受領相關
      研究經費，自無何不法。縱其等於系爭研究計劃期間發表
      與系爭研究計劃無關之脊髓肌肉萎縮症小鼠模式之文章，
      投稿於Nature genetics 期刊，而未於該文章上表彰時受
      任職於原告，然原告既未能就其主張被告挪用其研究經費
      進行不相關之研究一節，舉證以實其說，自難認被告有何
      侵權行為。而上開脊髓肌肉萎縮症小鼠模式之文章既與系
      爭研究計劃無關，即該著作並非職務上之著作，原告又未
      能舉證證明被告以其所提供之研究經費進行研究，被告本
      即無於文章內表彰原告名稱之義務，自無何侵害原告名譽
      權，甚或違反著作權法之可言，原告自無從請求被告登報
      道歉。又被告乙○○雖未全時間從事系爭研究計劃之研究
      工作，然其既實際協助系爭研究計劃主持人進行相關研究
      ，並已完成該研究工作，則其自原告處受領薪資，自屬於
      法有據，且兩造間所訂之僱傭契約，並無競業禁止之約款
      ，尚難據此即認被告有侵害原告之權利。
    綜上所述，被告所為並無侵害原告財產權及名譽權，是原
      告請求被告賠償損害，並登報道歉，自無理由。
  (二)如被告有侵權行為，原告之損害賠償請求權是否已罹於時效
    而消滅？
    被告所為並無侵權行為已如上(一)所述，該爭點自毋再加以論
    述之必要。
  (三)被告是否有債務不履行之情事？
    原告於87年、88年間，分別與被告丁○、乙○○訂有委任契
    約、僱傭契約，彼等確實實際從事系爭研究計劃之相關研究
    ，且並無發表文章之義務，僅被告乙○○未依約定全時間從
    事系爭研究計劃研究工作，已如上述，則被告丁○應無何債
    務不履行之情事，被告乙○○則僅係違反應全時間從事系爭
    研究計劃研究工作之義務。
  (四)如被告有債務不履行情事，原告得否解除契約，請求被告負
    回復原狀義務？
    按繼續性契約一經合法成立，並已開始履行，除有終止之原
    因外，不能以解除之意思表示，使之消滅，即已開始履行之
    繼續性契約，無須因嗣後有債務不履行之情事，而使其溯及
    的消滅契約關係之必要，否則徒增法律關係之複雜（最高法
    院91年度臺上字第577 號判決要旨參照）。被告丁○並無債
    務不履行之情事，僅被告乙○○未依約定全時間從事系爭研
    究計劃研究工作，已如上述，被告乙○○雖有上開義務之違
    反，惟原告與被告乙○○間之僱傭契約，為繼續性契約，系
    爭研究計劃已屆期完成，縱被告乙○○就其勞務之提供有時
    數上之不完全，揆諸上開說明，原告尚不得據以解除系爭僱
    傭契約。又被告丁○既無何債務不履行之情事，原告自不得
    解除與被告丁○間之委任契約至明。故被告並無回復原狀之
    義務至明。至原告起訴之初併依民法給付不能、給付遲延之
    損害賠償請求權，請求被告賠償損害，然原告就被告究有何
    債務不履行之態樣及其事實，始終未能為適當完全之陳述，
    經本院屢次闡明，原告訴訟代理人於96年8 月23日本院進行
    最後一次言詞辯論期日時，明確表明備位聲明部分僅依民法
    第259 條請求被告回復原狀，其餘不再主張等情（見本院96
    年8 月23日言詞辯論筆錄），顯見其已撤回債務不履行損害
    賠償之請求。嗣原告竟於言詞辯論終結後之96年8 月24日始
    再具狀就備位聲明併以給付遲延及不完全給付損害賠償請求
    權為請求依據，再於96年9 月4 日具狀提出新證據，本院均
    已無從加以審酌，附此敘明。
五、綜上所述，被告並無侵權行為，且原告無從解除其與被告間
    分別所訂立之委任契約、僱傭契約，故原告先位依侵權行為
    請求被告連帶賠償損害及登報道歉，備位依民法第259 條規
    定請求被告負回復原狀義務，均無理由，應予駁回。
六、原告受敗訴判決，其假執行之聲請即失所依據，應併予駁回
    。
七、本件事實已臻明確，兩造其餘攻擊防禦方法及證據經予審酌
    ，於訴訟判決結果不生影響，爰不再逐一論述。
八、據上論結，本件原告之訴為無理由，依民事訴訟法第78條判
    決如主文。
中　　華　　民　　國　　96　　年　　9     月　　6 　　日
                  民事第二庭  法  官  方彬彬
以上正本證明與原本無異。
如對本判決上訴須於判決送達後20日內向本院提出上訴狀。
中　　華　　民　　國　　96　　年　　9     月　　7 　　日
                              書記官  王玉雙
